臺灣彰化地方法院刑事判決　　　　　　　 96年度易字第450號
公　訴　人　臺灣彰化地方法院檢察署檢察官
被　　　告　甲○○
上列被告因違反毒品危害防制條例案件，經檢察官聲請簡易判決
處刑（96年度毒偵緝字第6 號），經本院員林簡易庭認為有刑事
訴訟法第451 條之1 第4 項但書之情形，移由本院依通常程序審
理，本院判決如下：
    主  文
甲○○施用第二級毒品，累犯，處有期徒刑陸月，如易科罰金，
以新臺幣壹仟元折算壹日。
    犯罪事實
一、甲○○前曾於民國92年間，因贓物案件，經本院以92年度易
    字第599 號，判處有期徒刑5 月確定；再因竊盜案件，經臺
    灣南投地方法院以92年度投刑簡字第680 號，判處有期徒刑
    6 月確定，前開2 罪經定應執行有期徒刑10月確定，甫於93
    年7 月23日執行完畢。其另於89年間，因施用毒品案件，經
    臺灣臺中地方法院以89年度毒聲字第2227號裁定，送觀察、
    勒戒後，認有繼續施用毒品之傾向，再經臺灣臺中地方法院
    以89年度毒聲字第2704號裁定，令入戒治處所施以強制戒治
    ，嗣因成效經評定合格，又經臺灣臺中地方法院以89年度毒
    聲字第6150號裁定停止戒治，所餘戒治期間付保護管束，於
    89年11月16日停止戒治出所，並於90年5 月3 日保護管束期
    滿未經撤銷執行完畢。詎其仍不知悔改，在前開強制戒治期
    滿釋放後，且於5 年內之95年2 月間，再犯施用第二級毒品
    案件，經本院以95年度員簡字第209 號，判處有期徒刑6 月
    確定後，再基於施用第二級毒品甲基安非他命之犯意，於95
    年9 月28日，在其當時位於臺中市○○路○ 段466 號12樓租
    屋處，以將甲基安非他命置於鋁箔紙上，下方以火燒烤吸煙
    方式，施用第二級毒品甲基安非他命1 次。嗣於95年9 月29
    日，甲○○因另涉犯竊盜案件，經警約談時，甲○○雖否認
    有何施用毒品犯行，惟仍同意員警採尿，送驗後呈甲基安非
    他命陽性反應，始查知上情。
二、案經彰化縣警察局溪湖分局報告臺灣彰化地方法院檢察署檢
    察官偵查起訴。
    理    由
一、訊據被告黃婉綺對於上揭犯罪事實於本院審理時坦承不諱，
    且其於95年9 月29日為警採集之尿液，送詮昕科技股份有限
    公司鑑定結果，確呈甲基安非他命陽性反應，此有彰化縣警
    察局溪湖分局95年9 月29日委託檢驗尿液代號與真實姓名對
    照單、詮昕科技股份有限公司95年10月20日濫用藥物尿液檢
    驗報告各1 紙在卷可稽（見溪警分偵字第0950033163號卷）
    ，被告所為不利於己之自白核與事實相符。
二、按觀察、勒戒或強制戒治執行完畢釋放後，5 年內再犯毒品
    危害防制條例第10條之罪，即應直接依法追訴判決，固毋庸
    再行該條例針對「初犯」所規定之觀察、勒戒或強制戒治等
    治療程序，然若係於觀察、勒戒或強制戒治執行完畢釋放後
    ，5 年後再犯第10條之罪者，則應重新依該條例第20條第 1
    項、第2 項關於「初犯」之規定，先行送觀察、勒戒，並依
    其觀察、勒戒結果有無繼續施用毒品傾向，以定其是否施以
    強制戒治之治療程序，再於上開治療程序執行完畢後始由檢
    察官為不起訴處分，而非直接加以追訴處罰，此觀諸現行生
    效施行之毒品危害防制條例（於92年7 月9 日修正公布、自
    93年1 月9 日施行）第20條、第23條之規定甚明。而考諸前
    開毒品危害防制條例之修正理由主要係認觀察、勒戒或強制
    戒治後5 年後再犯者，顯見前所實施之觀察、勒戒或強制戒
    治已足以遮斷其施用毒品之癮，為期自新及協助其斷除毒癮
    ，對此5 年後再犯者仍適用初犯之規定（即該條例第20條第
    3 項之規定），即先經觀察、勒戒、強制戒治之程序【見該
    條例第20條修法理由5 第3 項修正理由(二)】，且為配合簡化
    施用毒品犯之刑事處遇程序，並鑑於經觀察、勒戒或強制戒
    治執行完畢釋放後5 年內再犯者，其再犯率甚高，原據以實
    施之觀察勒戒及強制戒治既已無法收其實效，自應施以刑事
    處遇【見該條例第23條修正理由三(二)】，凡此俱見現行毒品
    危害防制條例於修正時刪除修正前二犯及三犯之規定，一改
    修法前繁雜之處遇程序，僅將施用毒品犯簡化區分為初犯、
    再犯外，並認施用毒品者係屬病患性犯人，以觀察、勒戒戒
    除其身癮，併以強制戒治方式祛除心癮之措施。由是觀之，
    現行毒品危害防制條例仍採「刑罰處遇程序」與「治療之保
    安處分程序」二者併行之方式，並將施用毒品者區分為「初
    犯」與「再犯」之不同，詳言之，倘毒品施用者係前經觀察
    、勒戒或強制戒制等治療程序執行完畢5 年後，始再施用毒
    品之「初犯」，因認前所執行之觀察、勒戒或強制戒治足收
    戒除毒癮之效，自應重新先經觀察、勒戒或強制戒治等治療
    程序，並於治療程序執行完畢後由檢察官直接為不起訴處分
    ，毋庸對之追訴處罰，反觀，在「再犯」之情形，因其先前
    所為治療程序顯未能收祛除毒癮之實效，且考量施用毒品者
    之再犯率偏高，乃簡化其刑事處遇程序，而對之直接追訴處
    罰，不再施以保安處分之治療程序，是現行毒品危害防制條
    例所採「初犯」與「再犯」之界分，已揚棄過去修正前毒品
    危害防制條例所採一、二、三犯之判斷標準及處遇程序，且
    側重於觀察、勒戒或強制戒治等治療程序是否確實收其成效
    。因之，對於所謂「初犯」與「再犯」之區別，除應視其是
    否於觀察、勒戒或強制戒治執行完畢釋放後，5 年後再犯者
    外，尚應兼顧其前次所施予觀察、勒戒、強制戒治程序之成
    效以資判斷，如此方能貫徹現行毒品危害防制條例之修正立
    法意旨，且細繹現行毒品危害防制條例第20條、第23條之立
    法理由可知，所謂「再犯」應係指依該條例規定執行觀察、
    勒戒、強制戒治完畢釋放，再犯施用毒品罪者均屬之（見該
    條例第20條修法理由二後段），是對於現行毒品危害防制條
    例第20條第3 項規定「觀察、勒戒或強制戒治執行完畢後，
    5 年後再犯」之解釋，自應限於該施用毒品之行為人於觀察
    、勒戒或強制戒治執行完畢後5 年內均未再有任何施用毒品
    之犯行，始足當之，茍其施用毒品之犯行，前經觀察、勒戒
    或強制戒治執行完畢後，5 年內曾因再犯施用第一、二級毒
    品之行為，而經法院判處刑罰之處遇程序確定者，縱其係於
    觀察、勒戒或強制戒治執行完畢5 年後復為施用毒品者（即
    修正前毒品危害防制條例所稱之三犯或三犯以上），因其於
    治療程序之保安處分執行完畢5 年內，既仍有繼續施用毒品
    之犯行，即難認前所執行之治療程序有何戒除其身心毒癮之
    成效可言，自不得僅憑該次施用毒品犯行係在前次執行治療
    程序之保安處分完畢後，5 年後再犯一端，即依現行毒品危
    害防制條例第20條第3 項規定，逕認為「初犯」，而適用同
    條第1 、2 項之觀察、勒戒或強制戒治等治療程序，否則無
    異使接受治療程序執行成效不彰，而屢犯施用毒品罪之行為
    人，僅因其施用毒品行為與前次觀察、勒戒或強制戒治完畢
    之時間相距已逾5 年，反得循初犯之保安處分程序，獲邀寬
    典，不啻與前揭毒品危害防制條例之修法初衷背道而馳，是
    就此情形，仍應認屬「再犯」之範疇，直接適用刑事刑罰處
    遇之程序，始符修法之本旨。查本案被告前曾因施用毒品案
    件，經執行觀察、勒戒及強制戒治後，乃於90年5 月3 日停
    止戒治保護管束期滿未經撤銷執行完畢，惟其於95年2 月間
    ，即因施用第二級毒品案件，經本院以95年度員簡字第 209
    號，判處有期徒刑6 月確定等情，有臺灣高等法院被告前案
    紀錄表存卷可參，而被告本案施用第二級毒品甲基安非他命
    之犯行，雖係在前次強制戒治執行完畢5 年後所犯，惟被告
    於上開強制戒治執行完畢5 年內，曾再犯施用第二級毒品之
    罪經法院宣示判決並確定，已詳述如前，顯見其並非於強制
    戒治執行完畢後5 年內均無任何施用毒品之犯行，且其既已
    於強制戒治執行完畢5 年內再犯施用第二級毒品之罪，已符
    合毒品危害防制條第23條第2 項之所定之追訴要件，揆諸前
    開毒品危害防制條例條文及說明，被告所為本案施用第二級
    毒品甲基安非他命之犯行，即無「初犯」規定之適用，自毋
    須再重新施予觀察、勒戒或強制戒制之處遇程序，而應直接
    訴追處罰。從而，被告所犯本案毒品危害防制條例第10條第
    2 項施用第二級毒品罪，事證明確，其犯行洵堪認定，應予
    依法論科。
三、按甲基安非他命係毒品危害防制條例所定之第二級毒品，不
    得非法施用。查被告前因施用毒品案件，經強制戒治執行完
    畢後，復於5 年內因施用第二級毒品案件經論罪科刑確定，
    其本案再為施用第二級毒品甲基安非他命，核其所為，係犯
    毒品危害防制條例第10條第2 項之施用第二級毒品罪。其為
    供施用第二級毒品而持有該級毒品之低度行為，應為施用之
    高度行為所吸收，不另論罪。再被告前曾於92年間，因贓物
    案件，經本院以92年度易字第599 號，判處有期徒刑5 月確
    定；再因竊盜案件，經臺灣南投地方法院以92年度投刑簡字
    第680 號，判處有期徒刑6 月確定，前開2 罪經定應執行有
    期徒刑10月確定，甫於93年7 月23日執行完畢等情，有臺灣
    高等法院被告前案紀錄表存卷可參，被告前受有期徒刑執行
    完畢，於5 年以內故意再犯本件有期徒刑以上之罪，為累犯
    ，應依刑法第47條第1 項之規定加重其刑。爰審酌被告曾因
    施用毒品經送觀察、勒戒及強制戒治，而仍未知警惕又再犯
    本案之罪，足見其雖經觀察、勒戒及強制戒治之治療程序，
    仍未能徹底袪除施用毒品遠離毒害，顯未能善體國家設置觀
    察、勒戒機構，協助毒品施用者戒除毒害之良法美意，惟念
    及施用毒品本質上係戕害自身健康之行為，尚未嚴重破壞社
    會秩序或侵害他人權益，及其施用毒品之犯罪動機、目的、
    所生危害及犯罪後坦承犯行態度尚屬良好等一切情狀，量處
    如主文所示之刑，並諭知易科罰金之折算標準。
四、公訴意旨另略以：被告基於施用甲基安非他命之包括一罪犯
    意，自95年7 月間起，至95年10月10日止（不包括95年9 月
    28日該次），在臺中市○○路○ 段466 號12樓租屋處，施用
    甲基安非他命多次，因認被告此部分另涉有毒品危害防制條
    例第10條第2 項之施用第二級毒品罪嫌。按犯罪事實應依證
    據認定之，無證據不得認定犯罪事實，刑事訴訟法第154 條
    第2 項定有明文；復按被告之自白，不得作為有罪判決之唯
    一證據，仍應調查其他必要之證據，以察其是否與事實相符
    ，刑事訴訟法第156 條第2 項亦定有明文。公訴人認被告涉
    有此部分施用第二級毒品甲基安非他命之罪嫌，無非係以被
    告之唯一自白為其論據。質之被告於本院審理時，固坦承曾
    於95年7 月間，另有施用第二級毒品甲基安非他命1 次，惟
    查：於94年2 月2 日修正公布之刑法，已自95年7 月1 日起
    生效施行，修正後刑法已廢除連續犯之規定，連續數行為而
    犯同一之罪名，均在新法施行前者，新法施行後，應依刑法
    第2 條第1 項之規定，適用最有利於行為人之法律；部分之
    數行為，發生在新法施行前者，新法施行後，該部分適用最
    有利於行為人之法律，若其中部分之一行為或數行為，發生
    在新法施行後者，該部分不能論以連續犯（最高法院95年第
    8 次刑事庭會議決議意旨參照）；又按甲基安非他命之使用
    者固會對其產生生理及心理之依賴性，惟施用者是否因而對
    甲基安非他命習慣成癮，仍應視施用者之施用劑量、施用頻
    率及個人耐藥性等因素而定。本件被告縱有反覆施用之情形
    ，然其是否業已施用毒品成癮或有施用毒品之習慣，卷內並
    無相關資料足以佐證，且被告自承係於95年7 月間施用1 次
    ，接下來就是在95年9 月28日，期間相隔2 月餘，是尚難認
    被告經本案判決有罪之於95年9 月28日施用甲基安非他命1
    次之犯行，與被告自白伊另有於95年7 月間某日施用第二級
    毒品甲基安非他命之犯行間，有何包括一罪或修正前刑法所
    定之連續犯之裁判上一罪關係；且被告於本院審理時，僅承
    認於95年7 月間某日施用甲基安非他命1 次，是就被告於95
    年7 月間某日施用甲基安非他命1 次之犯嫌，及於95年7 月
    間起，至95年10月10日止（不包括95年9 月28日該次）其餘
    多次施用甲基安非他命之犯嫌，除被告之唯一自白外，卷附
    之前揭驗尿報告尚無法充作被告此部分自白之補強證據，依
    前開刑事訴訟法所定之證據法則，自尚難逕單以被告之自白
    ，認定被告確有於上開時間，施用甲基安非他命多次。此外
    ，復查無其他積極之證據足認被告有何此部分之犯行，惟公
    訴人認該部分與前開被告經判決有罪之施用甲基安非他命1
    次之犯行間，具有包括一罪之關係，爰不另為無罪之諭知。
五、另臺灣彰化地方法院檢察署檢察官於96年3 月7 日以彰檢榮
    恆96毒偵825 字第8833號函移送：被告復基於施用第二級毒
    品甲基安非他命之集合犯犯意，於96年1 月3 日上午11時許
    ，在其位於臺中市○○路○ 段466 號12樓租屋處，施用第二
    級毒品甲基安非他命1 次而認被告此部分所為亦涉犯毒品危
    害防制條例第10條第2 項之施用第二級毒品罪，且與本件被
    告上開所涉犯之施用第二級毒品罪間，具有集合犯之實質上
    一罪關係，故請求移送併案審理（案號：臺灣彰化地方法院
    檢察署96年度毒偵字第825 號）。然按提起公訴應由檢察官
    向管轄法院提出起訴書為之。刑事訴訟法第264 條第1 項定
    有明文。是以檢察官於提起公訴後，另以函片將被告之犯罪
    事實移送法院聲請併案審理，除該移送之犯罪事實與已經起
    訴部分間有實質上一罪或裁判上一罪關係，為起訴效力所及
    ，受訴法院應予合一審判外，並不具起訴之效力，法院自毋
    庸予以審判（參照最高法院89年度臺上字第1825號判決意旨
    ）。經查：前開檢察官所函移本院併案審理之被告另於96年
    1 月3 日上午11時許之犯嫌，因上開有關被告施用第二級毒
    品甲基安非他命之時間係在95年9 月28日，與併案意旨書所
    載被告之犯罪時間不同，且乏證據足資證明被告有何施用毒
    品成癮或習慣，綜上諸情，在本院查無其他相關犯意佐證下
    ，實尚難認被告係基於成癮及習慣之犯意而反覆為之。從而
    ，揆之前揭最高法院判決意旨，應認檢察官所函送併辦之被
    告另於96年1 月3 日上午11時許，施用第二級毒品甲基安非
    他命部分，與本案上開論罪科刑部分，尚查無何集合犯之實
    質上一罪之關係，本院實無從併審前開部分，自應退由承辦
    檢察官另行依法處理，末此敘明。
據上論斷，應依刑事訴訟法第452 條、第299 條第1 項前段，毒
品危害防制條例第10條第2 項，刑法第11條前段、第47條第1 項
、第41條第1 項前段，判決如主文。
本案經檢察官吳宗達到庭執行職務。
中　　華　　民　　國　　96　　年　　4 　　月　　26　　日
                刑事第五庭  審判長法  官  許旭聖
                                  法  官  簡璽容
                                  法  官  簡婉倫
以上正本證明與原本無異。
如不服本判決，應於判決送達後10日內，向本院提出上訴狀（須
附繕本）。
中　　華　　民　　國　　96　　年　　4 　　月　　26　　日
                                  書記官
附錄論罪科刑法條：
毒品危害防制條例第10條第2項
施用第二級毒品者，處 3 年以下有期徒刑。
